臺灣高等法院民事判決　　　　　　　　　 96年度上字第598號
上　訴　人　　戊○○
訴訟代理人　　張堂歆律師
被　上訴人　　丙○○（范乾相之承受訴訟人）
訴訟代理人　　乙○○
上列當事人間請求分割共有物事件，上訴人對於中華民國九十六
年五月十一日臺灣新竹地方法院九十五年度訴字第五八八號第一
審判決，提起上訴，本院於九十六年十一月二十日言詞辯論終結
，判決如下：
    主  文
上訴駁回。
第二審訴訟費用由上訴人負擔。
    事實及理由
一、上訴人起訴主張：坐落新竹縣關西鎮○○○段七一之一地號
    、地目田、面積八六０二平方公尺土地（下稱系爭土地）乃
    上訴人與原審被告即被上訴人之被繼承人范乾相共有，上訴
    人應有部分為五百分之四０三，范乾相應有部分為三千分之
    五八二。因兩造並無不分割之協議，亦無不能分割之情事，
    今無法就分割方案達成協議，依法請求原物分割。上訴人與
    范乾相及其餘兄弟於民國（下同）五十五年立有分耕協議書
    以來，各自依分耕協議履行，且范乾相分管之土地，與分耕
    協議相符，已有三、四十年之久。且分耕協議書之內容，乃
    先祖父及五房兒子邀請宗親當面協商作成，先祖父為了公平
    起見，對於各房所劃分得之田、炳、房屋等，均由抽籤來決
    定，而後詳細地將各房所劃分得之田、炳、房屋等記錄在分
    耕協議書裡面，並且在其第六條中明確指出，「則俟父母皆
    百年歸壽後，依各耕作之實際面積辦理繼承登記各房不得有
    任何異議或拒絕辦理登記之任何手續」，被上訴人辯稱「系
    爭土地係兩造共有，暫時各自分管、分作使用」，顯然已違
    背分耕協議書第六條之精神，亦違反第十四條，「各無異議
    ，自願簽約，同時捨棄法律上之先訴抗辯權絕無反悔」之約
    定。再者，系爭土地原係上訴人、范乾相之父范運喜、范運
    添、范運和以應有部分各三分之一共有，上訴人於七十五年
    間自范運添及范運和處取得應有部分三分之二，而受讓范運
    添及范運和管理使用部分。先父范運喜過世後，於八十二年
    間以分割繼承方式辦理繼承登記，范乾相取得系爭土地應有
    部分三千分之五八二，上訴人則取得應有部分三千分之四八
    一，兩造繼續依原分耕協議使用系爭土地。是從土地取得歷
    程觀之，亦應依上訴人主張之分割方法分割。且如依甲案方
    式分割，則系爭土地南面、東面均有國有之未登錄地，而南
    面係水泥舖設道路，東面亦有緊臨舖設柏油路面之既成道路
    ，並有二棟三層樓高建築物建於路旁，該路口並有「現宰放
    山雞出售」招牌，平日供民眾通行無阻。又系爭土地南面水
    泥道路，最寬處約一四三公分、最窄處約九七公分，與圍牆
    相隔之水溝最寬處約七九公分、最窄處約五二公分，若將水
    溝加蓋與上訴人路面加以連接，更無任何通行問題。況耕耘
    機以其所配備之橡膠輪胎計算，最寬係九一公分，由上述水
    泥道路之寬度而言，亦不妨害耕耘機之行駛通過。足見出入
    往來並無困難，不影響被上訴人未來耕作之出入，再者，系
    爭土地如依被上訴人應有部分分割，被上訴人僅能分得一六
    六九平方公尺，少於零點二五公頃，並無法興建農舍使用，
    故依附圖一甲案之方式分割，亦不影響被上訴人耕作使用權
    益。再者，上訴人分耕土地上有耕作之樹苗等多年生經濟作
    物，被上訴人分耕土地多年來亦由被上訴人栽種水稻等作物
    ，如依被上訴人之分割方法，更造成兩造土地利用、農作物
    之損害，而於未來又造成整地、施作田埂等有形之損害。且
    系爭土地為兩造所共有，同段七一地號係屬上訴人單獨所有
    ，而系爭土地中間之七二之一地號亦屬上訴人單獨所有、其
    旁之七二地號上訴人應有部分四０分之三三，與訴外人范金
    殿共有，由上訴人管理使用中。又系爭土地旁臨道路之七一
    之七地號上訴人應有部分三分之一，與訴外人范乾火等人共
    有。由上訴人土地使用完整性考量，及七一之七地號土地亦
    係第三人之土地，若土地所有權人不同意他人出入使用來看
    ，自以上訴人主張之分割方法較有利於雙方土地使用。至於
    兩造等前因分家而分耕，被上訴人所分其他地區之土地，計
    算後尚有不足，乃以系爭土地之部分作為補差額之數，為顧
    全被上訴人耕作水路之便，乃將靠近水源及水道之田地，避
    免被上訴人之土地被其他兄弟分得之土地包圍致用水不便，
    數十年來已佔地利之便，不宜分割時再以金錢找補。爰本於
    共有物分割訴訟之法律關係，求為命將坐落新竹縣關西鎮○
    ○○段七一之一地號、地目田、面積八六０二平方公尺土地
    如附圖一所示「甲案」之分割方法分割；其中面積六九三三
    平方公尺分歸上訴人取得；面積一六六九平方公尺分歸被上
    訴人取得之判決。（原判決准原物分割，如原判決附圖Ｄ案
    所示。上訴人就分割方法部分全部上訴。又范乾相已於原審
    訴訟中之九十四年三月二日死亡，其繼承人為被上訴人丙○
    ○及己○○○、辛○○○、壬○○○、甲○○○、丁○○、
    庚○○、乙○○等人，並經承受訴訟。嗣因繼承人已完成分
    割繼承登記，由被上訴人丙○○單獨繼承辦畢登記，上訴人
    於言詞辯論終結前撤回對丙○○以外其餘被上訴人之起訴。
    ）上訴聲明：(一)原判決關於分割方法部分廢棄。(二)上開廢棄
    部分，請准將坐落新竹縣關西鎮○○○段七一之一地號、地
    目田、面積八六０二平方公尺土地如附圖一所示「甲案」之
    分割方法分割；其中面積六九三三平方公尺分歸上訴人取得
    ；面積一六六九平方公尺分歸被上訴人取得。(三)第一、二審
    訴訟費用由被上訴人負擔。
二、被上訴人則以：系爭土地係上訴人與范乾相所共有，暫時各
    自分管分作使用，被上訴人目前分耕地周邊均屬他人土地，
    更無登錄國有道路適合耕作機械出入，致數十年耕作出入不
    便，僅能商借周邊土地出入。上訴人既承認系爭土地南面水
    泥道路屬未登錄地，既未登錄就屬他人所有，只能暫借通行
    。而上訴人所耕作持分土地全部面臨國有道路，出入方便，
    兩造目前均屬暫時分耕，並無分割協議確定位置，被上訴人
    願配合共有物分割事宜，但分得土地應面向國有道路。被上
    訴人所持分土地面積一六六八點七九平方公尺，不足零點二
    五公頃，致不得興建農舍困境，因此不論耕具大小均必須攜
    往家中置放，耕地周邊也無合適道路方便農機出入，上訴人
    並未體諒，反要求以附圖一甲案方式分割，有失手足之情。
    又依上訴人修正後之分割方案，讓被上訴人之農地仍屬袋地
    農業耕地，無法正常通往公有道路。至上訴人擔心被上訴人
    主張之分割方式有用水問題，僅是其借題阻止被上訴人分割
    方案而已。蓋被上訴人為了灌溉問題可將地全部整平或利用
    水管導引高處水，或靠抽水馬達等方法，上訴人不必多慮等
    語，資為抗辯。答辯聲明：駁回上訴。
三、上訴人主張：系爭土地原為上訴人與被上訴人之被繼承人范
    乾相所共有，上訴人應有部分為五百分之四０三，范乾相應
    有部分為三千分之五八二。兩造並無不分割之協議，亦無不
    能分割之情事，而無法就分割方案達成協議之事實，業據其
    提出土地登記謄本為證，復為被上訴人所不爭執，自堪信為
    真實。上訴人另主張：本於共有物分割訴訟之法律關係，求
    為命將系爭土地如附圖一所示「甲案」之分割方法分割等語
    ，則為上訴人所否認，並以上開情詞置辯。是以本件兩造爭
    執要點即在於：系爭土地之分割方法以何方案為適當？茲析
    述如下。
四、系爭土地之分割方法以何方案為適當？
  (一)按各共有人，得隨時請求分割共有物。但因物之使用目的不
    能分割或契約訂有不分割之期限者，不在此限。民法第八百
    二十三條第一項定有明文。查系爭土地地目為田，有土地登
    記謄本在卷可按，依其使用目的並非不能分割，而兩造就系
    爭土地亦未定有不可分割之特約，且迄今兩造尚未達成協議
    分割，為兩造所不爭，上訴人依法訴請裁判分割系爭土地，
    於法有據，應予准許。
  (二)又共有物之分割，依共有人協議之方法行之。分割之方法，
    不能協議決定者，法院得因任何共有人之聲請，命為左列之
    分配：一、以原物分配於各共有人。二、變賣共有物，以價
    金分配於各共有人。以原物為分配時，如共有人中，有不能
    按其應有部分受分配者，得以金錢補償之。民法第八百二十
    四條定有明文。又按「法院裁判分割共有物，需斟酌各共有
    人之利害關係、使用情形、共有物之性質及價值、經濟效用
    ，符合公平經濟原則，其分割方法使得謂為適當。」、「分
    割共有物究以原物分割或變價分割為適當，法院應斟酌當事
    人意願、共有物之使用情形、經濟效用及全體共有人之利益
    等情形而為適當之分割，不受共有人所主張分割方法之拘束
    。」最高法院九十年度台上字第一六０七號、八十八年度台
    上字第六００號、八十七年度台上字第一四０二號分別著有
    判決、判例可稽。
  (三)經查，系爭土地三面臨未登錄地，北面以竹林及坡崁為界，
    西面臨老社寮鄉鄉南往玉山、北通關西鎮，南面臨未
    登錄地，現況舖設寬約一米之水泥路面，路面兩旁為高約七
    十公分之排水溝，東面與未登錄地相鄰部分依土地使用現況
    已無明確界線，同段四八、四九地號與系爭土地及未登錄地
    相鄰部分舖有私設柏油農路，對外連接前開老社寮鄉道○○
    路口以鐵門封閉，另附圖一所示Ｂ部分土地上，有鋼架鐵皮
    磚造平方一間，Ｃ部分為磚造水泥瓦平房，並以磚造圍牆與
    房屋相連圍成Ａ部分，現均為上訴人使用中，附圖一示甲案
    部分為被上訴人分管耕種範圍，其餘部分則為上訴人分管，
    上訴人除前開地上物外，其餘部分均種植樹苗使用等情，業
    據原法院及本院分別會同兩造勘驗現場，並囑託竹北地政事
    務所派員測量屬實，有勘驗筆錄（原審九十四年一月十日勘
    驗筆錄、本院九十六年八月二十四日勘驗筆錄）、現場照片
    及地政事務所檢送之土地複丈成果圖在卷可憑。
  (四)本件兩造之爭點在分割方法，兩造均主張原物分配，爭執究
    為附圖Ａ、Ｂ案，或附圖Ｃ、Ｄ案分割方式何者為適當？上
    訴人主張依附圖一甲案或附圖Ａ、Ｂ案之分割方式，而被上
    訴人則主張依附圖Ｄ案之分割方式。經查上訴人主張應依土
    地使用現況分割，由被上訴人分得如附圖一標示甲案部分，
    或依附圖Ａ案、Ｂ案方式為分割云云，最主要依據無非以上
    訴人與范乾相及其餘兄弟於五十五年立有分耕協議書，係由
    先祖父及五房兒子邀請宗親當面協商，並以抽籤來決定，且
    明確約定俟父母皆百年歸壽後，依各耕作之實際面積辦理繼
    承登記，並提出分耕協議書一件為證。被上訴人雖亦不否認
    兩造現依附圖一方式耕作使用系爭土地。惟按裁判分割共有
    物，如採原物分割者，法院僅須斟酌共有物之性質及其經濟
    效用，作公平合理之分配即可。各共有人在分割前之使用狀
    況，固應加以考量，惟該使用狀況縱共有人間有分管之約定
    ，法院亦不受其拘束。亦即除共有人另有特約外，分割契約
    並非默示按使用狀態分割（最高法院五十四年度台上字第九
    二六號判決）。因此，共有物若依分管現狀分割，顯失公平
    或不合經濟利益者，法院更無受該分管契約拘束之理（最高
    法院八十七年度台上字第四四四號判決）。查兩造雖依分管
    約定，由被上訴人耕作使用附圖一甲案部分土地，上訴人使
    用其餘部分土地，惟本件如按分管現狀為分割，則被上訴人
    所分得之土地勢必形成袋地，其上方雖有其他地主所私設之
    柏油農路（卷一第四四頁正、反面照片一至四），惟出口處
    設有鐵門關閉（卷一第四七頁正、反面照片一至四，勘驗時
    鐵門關閉），如鄰地地主不允許通行勢必衍生糾紛。又南面
    之未登錄地現況為寬約一米之水泥路面，雖得供被上訴人現
    耕作之土地對外連接至老社寮鄉道○○路面寬僅一米，且兩
    旁為高約七十公分之排水溝，耕耘機出入不易又危險，顯不
    利農作，並非洽當。足見若依分管現狀分割，顯失公平且不
    合經濟利益，依上開最高法院判例意旨，本院即無受兩造分
    耕協議書拘束之理。
  (五)上訴意旨雖又主張如依甲案方式分割，則系爭土地南面、東
    面均有國有之未登錄地，而南面係水泥舖設道路，東面亦有
    緊臨舖設柏油路面之既成道路，並有二棟三層樓高建築物建
    於路旁，該路口並有「現宰放山雞出售」招牌，平日供民眾
    通行無阻。又系爭土地南面水泥道路，最寬處約一四三公分
    、最窄處約九七公分，與圍牆相隔之水溝最寬處約七九公分
    、最窄處約五二公分，若將水溝加蓋與上訴人路面加以連接
    ，更無任何通行問題。況耕耘機以其所配備之橡膠輪胎計算
    ，最寬係九一公分，由上述水泥道路之寬度而言，亦不妨害
    耕耘機之行駛通過。足見出入往來並無困難，不影響被上訴
    人未來耕作之出入云云。惟查：無論是國有之未登錄地，或
    舖設柏油路面之既成道路，均屬他人之土地，即使平日供民
    眾通行無阻，亦難保將來不致有糾紛，況既設有鐵門，鄰地
    所有人非不得隨時關閉，顯非適當之分割方式。至於南面水
    泥道路，實際困難與上訴人所主張按附圖Ａ案分割一樣，Ａ
    案之分割方式即被上訴人分得之Ａ部分土地，除被上訴人現
    耕作部分外，另沿上訴人房屋牆面外之共有土地部分亦分歸
    被上訴人所有，俾被上訴人得利用該部分土地與未登錄之水
    泥地面通道相連，即可增加通道寬度方便被上訴人耕作並對
    外聯繫（見原審卷一第四五頁反面照片七、第四六頁正面照
    片一０）。惟查系爭土地地勢較低，與前揭水泥路面之未登
    錄地落差約一公尺多，且上訴人房屋右邊牆面旁搭有石棉瓦
    遮雨棚架，地上有化糞池排水管及電線桿二支等情（（見原
    審卷一第四五頁反面照片七），業據本院履勘現場查明屬實
    ，有勘驗筆錄在卷可按。是以此方式分割，受限於現場地勢
    高低落差、地上物、電線桿、排水溝等因素，能否如上訴人
    所主張其願將落差部分填平，地上物移除而供被上訴人通行
    ，實有可疑。最重要的是，面臨道路的土地較為值錢，此為
    眾所周知之事實，是以兩造均爭取面臨道路的部分，如依上
    訴人之方案分割，被上訴人所分得之土地均未面臨道路，縱
    非屬袋地（僅係假設），亦顯不公平。上訴人執此上訴，即
    非可採。
  (六)再者，上訴人主張如附圖Ｂ案之分割方案，因受限於農業發
    展條例第十六條第二項後段，分割後之宗數不得超過共有人
    人數之限制，致上訴人所主張沿被上訴人現耕地左邊留寬三
    公尺分歸被上訴人所有之通路亦不能與未登錄地相連而通行
    至老社寮鄉道，亦即中間仍夾有一小塊上訴人分得之土地，
    顯見此方案亦不能解決被上訴人對外聯絡之問題，而非可採
    。至被上訴人另主張附圖Ｃ案及附圖一乙案之分割方式，前
    者使上訴人分得之土地幾乎一分為二，後者將致上訴人需拆
    除現居住使用之地上物，造成上訴人經濟上之不利益，均非
    可採，一併敘明。
  (七)本院審酌如附圖Ｄ案所示之分割方案，亦即沿上訴人現居住
    使用之房屋圍牆為界，依被上訴人持分分割出相等面積之面
    臨老社寮鄉道之方形土地，為被上訴人所有，既兼顧上訴人
    房屋占有使用系爭土地之現況分割，日後不致衍生拆屋還地
    糾紛，可保持房屋之經濟價值，且被上訴人分得之土地可面
    臨老社寮鄉道對外聯絡，亦不會衍生袋地通行權之糾紛，應
    符合各共有人之利益。更何況被上訴人於原審原本建議以Ｃ
    案為分割方法，然上訴人抗議此案造成上訴人之農地被分成
    兩半，不便機械農機耕作，法官因而要求被上訴人縮短深度
    ，在現場另劃與被上訴人之住家及磚圍牆並齊一區塊，解除
    上訴人所擔心農地分成兩半之狀況，而產生Ｄ案，足見原判
    決已顧及上訴人之要求，上訴人卻又反悔仍執前詞上訴，即
    非可採。
五、綜上，系爭土地之分割，為符合公平原則、社會經濟利益及
    全體共有人之利益，應採如附圖Ｄ案所示之分割方式。又系
    爭土地原屬被上訴人范乾相之應有部分未經公同共有登記，
    被上訴人陳有妹、辛○○○、壬○○○、甲○○○、丁○○
    、庚○○、丙○○、乙○○等人即以分割繼承方式，於九十
    四年七月二十一日辦畢繼承登記，由被上訴人丙○○單獨取
    得范乾相之應有部分，有土地記謄本在卷可稽。依內政部八
    十四年四月二十八日臺內地字第8474679號函釋意旨：分割
    繼承登記得直接以「分割繼承」登記原因辦理，免先辦理公
    同共有之繼承登記，此係為便民服務及簡化作業程序而為此
    規定。依內政部之見解，繼承登記手續可直接以分割繼承方
    式辦理，民法第七百五十九條所稱「非經登記，不得處分其
    物權」其「登記」一詞，並不侷限於繼承登記，應可包括「
    分割繼承」之登記，故基於實務上之需要，由登記主管配合
    簡政便民，准予民眾於申辦繼承登記時，得直接以「分割繼
    承」為登記原因辦理登記，無須先行辦理公同共有登記，再
    行辦理分割登記手續。本件繼承人陳有妹、辛○○○、壬○
    ○○、甲○○○、丁○○、庚○○、丙○○、乙○○於原審
    言詞辯論終結前既已完成分割繼承登記，由被上訴人丙○○
    單獨繼承辦畢登記，則本院自得判決定分割方法，由被上訴
    人丙○○取得如附圖Ｄ案所示Ｄ部分、面積一六六九平方公
    尺之土地，另附圖Ｄ案所示Ｄ１部分、面積六九三三平方公
    尺土地則分歸上訴人取得。
六、綜上所述，上訴人以兩造就系爭土地之分割方法協議不成，
    依民法第八百二十四條第二項規定訴請分割，於法並無不合
    ，應予准許。本院綜合斟酌當事人意願、考量系爭土地利用
    之經濟效益，顧全共有人之利益，認以附圖Ｄ案所示之分割
    方法為適當。是則原審判命准予分割如Ｄ案，於法並無不合
    。上訴意旨就原審所命之分割方法指摘原判決不當，求予廢
    棄改判，為無理由，應予駁回。
七、本件事證已臻明確，兩造其餘之攻擊防禦方法及所提之證據
    ，經審酌後認均無礙判決之結果，爰不予一一論述。
八、據上論結，本件上訴為無理由，依民事訴訟法第四四九條第
    一項、第七八條，判決如主文。
中　　華　　民　　國　　96　　年　　12　　月　　4 　　日
　　  　　　　　　　民事第三庭
                        審判長法　官    林敬修
　　　　　　　　　　　        法　官    陳博享
　　　　　　　　　　　        法　官    藍文祥
正本係照原本作成。
如不服本判決，應於收受送達後20日內向本院提出上訴書狀，其
未表明上訴理由者，應於提出上訴後20日內向本院補提理由書狀
（均須按他造當事人之人數附繕本）上訴時應提出委任律師或具
有律師資格之人之委任狀；委任有律師資格者，另應附具律師資
格證書及釋明委任人與受任人有民事訴訟法第466條之1第1項但
書或第2項（詳附註）所定關係之釋明文書影本。
中　　華　　民　　國　　96　　年　　12　　月　　5 　　日
        　　　　　　　　　　　書記官    顧倪淑貞
附註：
民事訴訟法第466條之1（第1項、第2項）：
對於第二審判決上訴，上訴人應委任律師為訴訟代理人。但上訴
人或其他法定代理人具有律師資格者，不在此限。
上訴人之配偶、三親等內之血親、二親等內之姻親，或上訴人為
法人、中央或地方機關時，其所屬專任人員具有律師資格並經法
院認為適當者，亦得為第三審訴訟代理人。
